【裁判字號】    99,訴,1010
【裁判日期】    990930
【裁判案由】    塗銷抵押權登記等
【裁判全文】
臺灣板橋地方法院民事判決              99年度訴字第1010號
原      告  台新國際商業銀行股份有限公司
法定代理人  丙○○
訴訟代理人  戊○○
            乙○○
被      告  甲○○
            丁○○
上列當事人間請求塗銷抵押權登記等事件，經本院於民國99年9
月1 日言詞辯論終結，判決如下：
    主  文
確認被告丁○○就被告甲○○所有如附表所示不動產，於民國九
十九年四月十五日，以收件字號樹資字第六六○二○號，向臺北
縣樹林地政事務所設定之新臺幣貳佰伍拾萬元抵押權所擔保之債
權不存在。
被告丁○○應將上開抵押權設定登記予以塗銷。
訴訟費用由被告負擔。
    事實及理由
一、原告主張：
  (一)先位之訴部分：
  1.被告甲○○於民國94年8 月23日向原告申請及領用卡號0000
    000000000000號信用卡，並陸續於特約商店記帳消費，詎被
    告自95年8 月後即繳款逾期，目前尚餘新臺幣（下同）289,
    854 元（內含消費本金179,000 元、利息94,774元、違約金
    16,080元）之欠款未獲清償，現已逾期達845 天，而被告竟
    於95年7 月14日將系爭土地以夫妻贈與方式移轉登記予其配
    偶即被告丁○○，並於95年7 月26日辦理移轉登記，顯有蓄
    意損害銀行債權之嫌疑，經原告另案提起撤銷贈與行為之訴
    ，並經本院98年度板簡字第1300號判決被告間就如附表所示
    之系爭不動產以夫妻贈與為登記原因所為之債權行為及物權
    行為，均應予撤銷；被告丁○○應將系爭不動產以夫妻贈與
    為原因之所有權移轉登記塗銷確定，原告並於99年3 月8日
    向樹林地政事務所申請回復登記，先予敘明。
  2.嗣原告另已取得對被告甲○○之執行名義即本院96年度促字
    第19361 號支付命令，並向法院聲請強制執行。不料，被告
    甲○○既已陷於無資力，仍於系爭不動產回復登記後，復於
    99年4 月15日設定250 萬元普通抵押權（下稱系爭抵押權）
    予被告丁○○，此一設定時間與回復所有權登記時間緊密，
    且設定對象為原撤銷贈與之被告丁○○，又該抵押權之設定
    有礙原告債權之行使，蓋因原告雖已向本院聲請強制執行系
    爭不動產，惟依系爭不動產鑑估報告及當地行情，因尚有被
    告丁○○之第二順位250 萬元抵押權設定，故致執行無實益
    ，而此不安之狀態，可由此確定判決除去，爰有提起確認之
    訴之法律上利益。
  3.先位聲明：(1)確認被告間就被告甲○○所有如附表所示不動
    產，於99年4 月15日向臺北縣樹林地政事務所登記，設定金
    額250 萬元之抵押債權不存在。(2)被告丁○○應將前項抵押
    權設定登記予以塗銷。
  (二)備位之訴部分：
    原告已取得對被告甲○○之執行名義，處於隨時強制執行之
    際，被告間竟就系爭不動產設定抵押權，對原告債權行使產
    生障礙，原告自得依民法第244 條第1 項規定，請求撤銷系
    爭抵押權設定行為。併為備位聲明：1.被告間就被告甲○○
    所有之如附表所示不動產，於99年4 月15日向樹林地政地政
    事務所登記，設定金額250 萬元之抵押權設定行為應予撤銷
    。(2)被告丁○○應將前項抵押權設定登記予以塗銷。
二、被告方面：
  (一)被告甲○○則以：伊曾向被告丁○○借款，總計大約250 萬
    元，其中因伊投資餐廳而向被告丁○○借款150 萬元，另系
    爭不動產雖登記於伊名下，但係由被告丁○○出資頭期款10
    0 萬元購買，又系爭不動產價金約200 多萬元，貸款100 多
    萬元，亦由被告丁○○繳納，嗣後伊與被告丁○○離婚，故
    將系爭不動產贈與被告丁○○，作為償還伊所積欠之部分債
    務，惟遭法院判決回復所有權，被告丁○○認其權利不保，
    故將系爭不動產設定抵押權予被告丁○○等語置辯。
  (二)被告丁○○則以：其於83年間借100 萬元給被告甲○○買房
    子，大約92年、93年間分兩次，一次借50萬，一次借100 萬
    予被告甲○○，共計250 萬元。伊與被告甲○○離婚後，被
    告甲○○於95年7 月14日以贈與原因移轉系爭不動產予伊，
    惟嗣後遭法院判決系爭不動產回復所有權於被告甲○○名下
    ，造成伊受有損害，故於99年4 月15日就系爭不動產設定抵
    押權以求保障等語置辯。
三、兩造不爭執之事項：
    被告丁○○以其為權利人就被告甲○○所有如附表所示不動
    產，於99年4 月15日以收件字號樹資字第66020 號，向臺北
    縣樹林地政事務所設定250 萬元普通抵押權。
四、本院之判斷：
  (一)原告先位之訴主張被告間系爭抵押權所擔保之債權不存在，
    請求確認被告間系爭抵押權所擔保之債權不存在，暨被告丁
    ○○應將系爭抵押權設定登記予以塗銷；備位之訴主張被告
    間就系爭不動產設定抵押權，有害及原告債權之行使，請求
    依民法第244 條第1 項規定，撤銷系爭抵押權之設定，暨被
    告丁○○應將系爭抵押權設定登記予以塗銷。被告固不爭執
    系爭抵押權設定之事實，惟以前詞置辯。是本件首應審究之
    爭點為：被告丁○○對甲○○是否確有250 萬元之債權存在
    ？茲析述如次。
  (二)原告主張系爭抵押權設定之事實，業據提出土地及建物登記
    謄本等影本為證（見本院99年度板簡調字第156 號卷第10至
    17頁），且經本院依職權向臺北縣樹林地政事務所調取系爭
    抵押權登記申請書、抵押權設定契約書等相關資料查明無訛
    ，有臺北縣樹林地政事務所99年7 月2 日北縣樹地登字第09
    90009524號函1 份存卷可稽（見本院卷第17至24頁），復為
    被告所不爭執，堪信為真實。
  (三)按當事人主張有利於己之事實者，就其事實有舉證之責任。
    但法律別有規定，或依其情形顯失公平者，不在此限，民事
    訴訟法第277 條定有明文。本件被告抗辯：被告丁○○於83
    年間借款100 萬元予被告甲○○，約92年、93年間分兩次，
    一次借50萬，一次借100 萬予被告甲○○，共計250 萬元云
    云，固據提出票據號碼TH786008號、發票日為99年4 月12日
    、面額250 萬元、發票人為被告甲○○、受款人為被告丁○
    ○之本票影本1 紙及被告丁○○之新莊市農會活期存款存摺
    影本1 份為證（見本院卷第40至43頁），惟為原告所否認。
    觀諸上開本票之發票日期為99年4 月12日，此與被告所辯借
    款時間分別為83年、92年及93年間差距甚遠。又參之上開存
    摺影本之往來明細，係登載95年至99年間之交易往來資料，
    此與被告所辯借款時間分別為83年、92年及93年間亦無關聯
    ，是上開本票及存摺影本均不足證明被告間確有系爭250 萬
    元債權之存在。此外，被告始終未就其等所辯系爭抵押權所
    擔保250 萬元債權確實存在之事實，舉證以實其說，自難遽
    信。從而，原告先位之訴請求確認被告丁○○就被告甲○○
    所有如附表所示不動產，於99年4 月15日，以收件字號樹資
    字第66020 號，向臺北縣樹林地政事務所設定之250 萬元抵
    押權所擔保之債權不存在；被告丁○○應將上開抵押權設定
    登記予以塗銷，即屬有據。
五、從而，原告先位之訴請求確認被告丁○○就被告甲○○所有
    如附表所示不動產，於99年4 月15日，以收件字號樹資字第
    66020 號，向臺北縣樹林地政事務所設定之250 萬元抵押權
    所擔保之債權不存在；被告丁○○應將上開抵押權設定登記
    予以塗銷，均為有理由，應予准許。另本件原告先位聲明既
    經准許，其備位聲明之請求即無再予審究之必要，附此敘明
    。
六、本件事證已臻明確，兩造其餘主張陳述及所提之證據，經審
    酌後，核與判決結果不生影響，爰不一一論述。
七、結論：本件原告之訴為有理由，依民事訴訟法第78條、第85
    條第1 項前段，判決如主文。
中    華    民    國    99    年    9     月    30    日
                  民事第二庭    法  官  張筱琪
以上正本係照原本作成
如對本判決上訴，須於判決送達後20日內向本院提出上訴狀
中    華    民    國    99    年    9     月    30    日
                                書記官  連思斐
附表：
┌──────────────────────────────────────────────────┐
│附表（土地）：                                                                                      │
├─┬───────────────────────────┬─┬───────┬────┬─────┤
│編│        土          地          坐          落        │地│面        積  │        │          │
│  ├───┬────┬────┬────┬────────┤  ├───────┤權利範圍│  備  考  │
│號│縣  市│鄉鎮市區○   段   ○ ○  段 │  地    號      │目│  平方公尺    │        │          │
├─┼───┼────┼────┼────┼────────┼─┼───────┼────┼─────┤
│１│臺北縣│ 樹林市 │  味王  │        │    379         │建│6,818.73      │100000分│          │
│  │      │        │        │        │                │  │              │之380   │          │
├─┴───┴────┴────┴────┴────────┴─┴───────┴────┴─────┤
│附表（建物）︰                                                                                      │
├─┬──┬───────┬───────┬──────┬──────────────┬───┬───┤
│編│ 建 │              │              │  建築式樣  │建  物  面  積（平方公尺）  │權  利│  備  │
│  │    │   建物門牌   │   基地坐落   │  主要建築  ├────────┬─────┤      │      │
│  │    │              │              │  材 料 及  │樓  層  面  積  │ 附屬建物 │      │      │
│號│ 號 │              │              │  房屋層數  │合          計  │用途及面積│範  圍│  考  │
├─┼──┼───────┼───────┼──────┼────────┼─────┼───┼───┤
│１│338 │臺北縣樹林市中│臺北縣樹林市味│鋼筋混凝土造│總面積：  81.11 │陽台7.7   │全部  │      │
│  │    │山路2段151巷8 │王段第379地號 │5層樓房     │層次面積：81.11 │雨遮0.33  │      │      │
│  │    │弄12號3樓     │              │            │                │          │      │      │
├─┼──┴───────┴───────┴──────┴────────┴─────┴───┴───┤
│備│共用部分：味王段377建號，面積：3,493.47平方公尺，權利範圍100000分之399。                        │
│註│                                                                                                │
└─┴────────────────────────────────────────────────┘

司法院資訊處製作；財團法人民間司法改革基金會備份。
